【裁判字號】    98,消債抗,63
【裁判日期】    980910
【裁判案由】    聲請更生程序
【裁判全文】
臺灣高雄地方法院民事裁定            98年度消債抗字第63號
抗  告  人  甲○○
上列抗告人因消費者債務清理條例聲請更生事件，對中華民國98
年1 月15日本院98年度消債更字第1884號裁定提起抗告，本院裁
定如下：
    主    文
抗告駁回。
抗告程序費用新臺幣壹仟元由抗告人負擔。
    理    由
一、本件抗告意旨略以：抗告人即債務人甲○○負債總額達新臺
    幣（下同）2,204,487 元，於消費者債務清理條例（下稱消
    債條例）施行後曾向最大債權金融機構即台新商業銀行股份
    有限公司（下稱台新銀行）請求協商而未成立，惟抗告人每
    月收入於扣除個人必要生活費用及配偶、未成年子女、母親
    之扶養費用後，實有不能清償債務之情事，然原審於計算抗
    告人96、97年度平均月收入時，係以每月4,500 元為抗告人
    加班費之計算標準，實則抗告人每月之加班費僅為3,460 元
    ，且抗告人每月因遭扣薪實領24,616元，並非原審所認定之
    金額：又抗告人之配偶為大陸地區人士，工作收入極不穩定
    ，仍待抗告人扶養：另抗告人為盡孝道，仍有支出母親扶養
    費用之必要，原審以抗告人無需對配偶及母親負扶養義務，
    進而認抗告人並無不能清償之虞，而駁回抗告人之聲請，於
    法自屬有誤，爰依法提起本件抗告等語，並聲明：(一)原裁定
    廢棄；(二)請求裁定准予抗告人進行更生程序。
二、按「債務人不能清償債務或有不能清償之虞者，得依本條例
    所定更生或清算程序，清理其債務」，消費者債務清理條例
    （下稱消債條例）第3 條定有明文。所謂「不能清償或有不
    能清償之虞」，應綜合債務人於法院為裁定時之財產、信用
    、收支與其所負全部債務等狀況，評估其負債是否大於資產
    ，已無償債能力，或即使仍得勉力清償，但是否因而難以支
    應維持基本生活所需之必要性支出，或因此生活將長期陷入
    窘境，而有不能清償之虞等情，為其判斷之準據，合先敘明
    。
三、經查：
  (一)抗告人前曾於97年8 月25日向最大債權金融機構台新銀行請
    求共同協商債務清償方案，惟嗣後因抗告人無法接受債權銀
    行所提還款方案而協商不成立等情，業經台新銀行以台新債
    協97法字第110069號函陳報在卷（見原審卷第119 至120 頁
    ），堪信為真實。
  (二)抗告人於97年度之年申報所得為649,370 元等情，有抗告人
    任職之臺灣高雄地方法院檢察署98年1 月5 日雄檢惟總字第
    0980900001號函檢附之抗告人每月薪資所得明細表在卷可按
    （見原審卷第139 頁），又抗告人每月尚固定領取非申報所
    得之加班費3,460 元乙節，則據抗告人提出97年度10至12月
    之加班費通知單為證，並有本院公務電話紀錄1 紙在卷足憑
    ，是依上開資料計算，抗告人97年度之年所得即為690,890
    元（即649,370 元＋3,460 元×12= 690,890 元），該年度
    之平均月收入即為57,574元（即690,890 元÷12＝57574.17
    元，小數點以下四捨五入），抗告人雖主張其每月所實領薪
    資僅為24,616元，惟此係抗告人經部分債權銀行聲請法院強
    制執行實施扣薪之結果，然抗告人如獲准依更生程序進行債
    務清理，於程序中既不得開始或繼續進行強制執行程序，俾
    利整體債權人之公平受償，故仍應以抗告人未經強制執行之
    所得57,574元為其償債能力之計算基準。本院參酌內政部社
    會司所公佈之98年度高雄市每人最低生活費為每月11,309元
    ，係按照政府公布最近1 年平均每人消費支出（包含食品費
    、衣著鞋襪費、房租水電費、家居管理費、醫療保健費、交
    通通訊費、娛樂教育費及雜項支出）60％訂定，已足以維持
    個人人格生存，認抗告人之每月必要生活費用（包含食、衣
    、住、行、強制性保險等）應以上開數額計算，就此抗告人
    雖陳稱其尚須按月支付房屋租金5,000 元及水電費，然消債
    條例制定之目的固在使負債累累難以自力重建經濟生活之債
    務人得有更生之機會，惟並非保證每一債務人均能維持其原
    來之生活水準，毋寧係在保障債務人最低生活水準之前提下
    ，使債務人盡力清償以得更生之機會。今抗告人業已負債累
    累，其自須以較低之標準生活而節忖開銷用以償債始符誠信
    ，尚不得以無負債之人之一般生活標準以上而同為要求，是
    抗告人之租屋需求，應認已包含於前開必要生活費用在內。
    又抗告人之配偶乙○○為大陸地區人士，於92年1 月30日與
    抗告人結婚，伊於96年度僅有利息所得4 元，名下無財產等
    情，復有稅務電子閘門財產所得調件明細在卷足憑（見原審
    卷第93至94頁），現雖在菜市場擺攤作生意，惟工作收入極
    不穩定乙節，則據抗告人陳報在卷，綜觀上開等情，應可認
    抗告人之配偶仍有不能維持生活之情況，參以配偶間之扶養
    義務性質上屬生活保持義務，亦不以其配偶無謀生能力為必
    要，是抗告人仍有扶養其配偶之必要，從而，抗告人之每月
    必要支出即為22,618元（11,309元×2 ＝22,618元）。
  (三)次按負扶養義務者有數人而其親等同一時，應各依其經濟能
    力，分擔義務：受扶養權利者，以不能維持生活而無謀生能
    力者為限。前項無謀生能力之限制，於直系血親尊親屬，不
    適用之：因負擔扶養義務而不能維持自己生活者，免除其義
    務。但受扶養權利者為直系血親尊親屬或配偶時，減輕其義
    務：扶養之程度，應按受扶養權利者之需要與負扶養義務者
    之經濟能力及身分定之，民法第1115條第3 項、第1117條、
    第1118條、第1119條分別定有明文。經查，抗告人之母戊○
    ○名下有土地1 筆、房屋1 棟，於95、96年度分別有利息所
    得4,169 元、5,418 元等情，有稅務電子閘門財產所得調件
    明細在卷足憑（原審卷第91至92頁），則抗告人之母名下既
    有上開財產利息所得，是否已達不能維持生活之程度，實非
    無疑，抗告人雖主張為盡孝道，仍有給付扶養費之必要云云
    ，惟揆諸上開說明，扶養之義務需其母確有不能維持生活之
    情事時始行產生，抗告人未能釋明有此情事，徒謂欲盡孝道
    即認有之出此筆費用之必要，實欠缺法律上之依據；且以抗
    告人現主張已因卡債沉重而無清償能力，方為本件更生程序
    聲請之情況，其母縱確有不能維持生活之情事，依抗告人所
    呈家世系統表名冊（見原審卷第14頁），可知事實上非不得
    由其他之扶養義務人為扶養，當無因抗告人未為扶養即使其
    母生活限於困頓之情況，是當難認抗告人主張其支出之此部
    分扶養費用為必要之支出。
  (四)另查，抗告人又稱需給付其與前妻丙○○所生之子丁○○之
    扶養費用，而依離婚協議書之記載，抗告人每月需固定給付
    10,000元給丁○○作為日常開銷之用云云。然查，丁○○為
    78 年2月2 日生，於本院裁定時已年滿20歲，此有原審依職
    權調取之全戶戶籍資料查詢結果在卷可查（見原審卷第140
    頁），解釋上抗告人對丁○○原所負給付未成年子女之保護
    教養費用及扶養費之義務，已因丁○○之成年而有謀生能力
    而消滅，更何況抗告人亦未就丁○○有何不能維持生活之情
    事舉證證明之，抗告人此部分之支出自亦難認為必要。
四、從而，抗告人每月之收入57,574元，扣除其與配偶必要之生
    活費用22,618元，尚餘34,956元可資清償債務，則每年聲請
    人可償還419,472 元，前揭債務2,204,487 元僅需5 至6 年
    即能全數清償完畢，而抗告人現年56歲，距離勞工法定退休
    年齡之65歲尚有近10年左右之光景，可認有穩定之工作收入
    ，自難認有何不能清償債務或有不能清償之虞之情事。原審
    以抗告人無不能清償債務或不能清償之虞，認本件更生之聲
    請要件不備，裁定駁回抗告人更生之聲請，並無違誤。抗告
    意旨指摘原裁定不當，求予廢棄另為裁定，為無理由，應予
    駁回。
據上論結，本件抗告為無理由，依消費者債務清理條例第11條第
2 項、第15條，民事訴訟法第495 條之1 第1 項、第449 條第1
項、第95條、第78條，裁定如主文。
中    華    民    國    98    年    9     月    10    日
                    民事庭  審判長法  官   林玉心
                                  法  官   高瑞聰
                                  法  官   許勻睿
本件不得再抗告。
以上正本係照原本作成。
中    華    民    國    98    年    9     月    11    日
                                  書記官   王楨珍


司法院資訊處製作；財團法人民間司法改革基金會備份。
